---
title: "Análisis STATIS"
engine: knitr
---


# Análisis STATIS

STATIS (*Structuration de Tableaux À Trois Indices de Statistique*) es el método
más potente del análisis para responder la pregunta central: **¿son coherentes entre sí las
tablas anuales del GCI?**

## Implementación en R

```{r}
#| label: statis-setup
#| echo: true
#| output: false

library(readxl)
library(ade4)
library(FactoMineR)
library(ggplot2)

readRenviron("../.env")
FOLDER_PRJ       <- Sys.getenv("FOLDER_PRJCT")
FOLDER_PROCESSED <- Sys.getenv("FOLDER_PROCESSED")
setwd(FOLDER_PRJ)
```

## Lectura y preparación de la K-tabla

```{r}
#| label: statis-data
#| echo: true
#| output: false

# ── Lectura del archivo pivotado ──────────────────────────────────────────
filename <- file.path(FOLDER_PROCESSED, "data_pivoted_2.csv")
datos    <- read.csv(filename)
datos    <- as.data.frame(datos)

# Cada fila es una combinación Pilar-Año (ej. "3-2017")
rownames(datos) <- datos$PILAR
datos$PILAR     <- NULL

# Solo columnas numéricas (países)
datos <- datos[, sapply(datos, is.numeric)]

# Eliminar columnas y filas completamente vacías
datos <- datos[, colSums(is.na(datos))  < nrow(datos)]
datos <- datos[rowSums(is.na(datos))    < ncol(datos), ]

# Imputación por media de columna
for (j in seq_len(ncol(datos))) {
  idx_na <- is.na(datos[, j])
  if (any(idx_na)) datos[idx_na, j] <- mean(datos[, j], na.rm = TRUE)
}

# Eliminar columnas de varianza cero
datos <- datos[, apply(datos, 2, sd) > 0]

# Metadatos de filas
nombres_filas <- rownames(datos)
pilar <- sub("-.*", "", nombres_filas)
anio  <- sub(".*-", "", nombres_filas)

cat("✔ Datos preparados:", nrow(datos), "filas ×", ncol(datos), "columnas\n")
```

## Construcción de la K-tabla y aplicación de STATIS

```{r}
#| label: statis-run
#| echo: true
#| output: false

# K-tabla: cada bloque = un país (columna del data.frame)
tablas_por_pais <- lapply(colnames(datos), function(pais) {
  data.frame(valor = datos[[pais]], row.names = rownames(datos))
})
names(tablas_por_pais) <- colnames(datos)

ktab_paises <- ktab.list.df(
  obj      = tablas_por_pais,
  tabnames = names(tablas_por_pais),
  rownames = rownames(datos),
)

# ── Aplicación de STATIS ──────────────────────────────────────────────────
#   scannf = FALSE → no pedir número de ejes interactivamente
#   nf = 2         → retener 2 factores principales
res.statis <- statis(ktab_paises, scannf = FALSE, nf = 2)

cat("✔ STATIS calculado\n")
cat("\nCoeficiente RV (primeras 5×5):\n")
print(round(res.statis$RV[1:5, 1:5], 3))
```

## Interestructura: similitud entre tablas anuales

```{r}
#| echo: false
#| label: statis-interestructura

# ── K-tabla agrupada por AÑO ──────────────────────────────────────────────
anios_uniq <- unique(anio)
tablas_por_año <- lapply(anios_uniq, function(a) {
  idx <- which(anio == a)
  datos[idx, ]
})
names(tablas_por_año) <- anios_uniq

ktab_años <- ktab.list.df(
  obj      = tablas_por_año,
  tabnames = anios_uniq,
  rownames = NULL,
)

res.statis.años <- statis(ktab_años, scannf = FALSE, nf = 2)

# ── Gráfico de interestructura ────────────────────────────────────────────
par(mfrow = c(1, 2), mar = c(4, 4, 3, 1))

s.label(
  res.statis.años$RV.coo,
  clab  = 1.2,
  sub   = "Interestructura — Similitud entre años",
  csub  = 1.2,
)

barplot(
  res.statis.años$RV.tabw,
  names.arg = anios_uniq,
  col       = ifelse(anios_uniq %in% c("2018", "2019"), "#E07B39", "#2C6E8A"),
  main      = "Peso tipológico de cada año",
  ylab      = "Peso",
  las       = 1,
  border    = NA,
)
legend("topright",
       legend = c("GCI 3.0 (2014–2017)", "GCI 4.0 (2018–2019)"),
       fill   = c("#2C6E8A", "#E07B39"),
       bty    = "n", cex = 0.85)
```

## Compromiso y trayectorias de pilares

```{r}
#| echo: false
#| label: statis-compromise
#| fig-height: 8

# Coordenadas del compromiso (observaciones = pilar-año)
coord_comp <- res.statis$C.li

# Etiquetas
pilar_label <- paste0("P", pilar, "-", anio)

# ── Plano del compromiso ──────────────────────────────────────────────────
par(mar = c(4, 4, 3, 1))
s.label(
  coord_comp,
  clab  = 0.75,
  sub   = "Plano del Compromiso STATIS\n(observaciones = Pilar × Año)",
  csub  = 1.1,
)
```

```{r}
#| echo: false
#| label: statis-trayectorias
#| fig-height: 10

# ── Trayectorias por pilar ────────────────────────────────────────────────
# Cada faceta muestra cómo evolucionó un pilar año a año en el espacio común.

# Se extraen pilar y año directamente de los rownames de coord_comp para
# garantizar que los vectores tienen exactamente el mismo largo y orden
# que las filas de la matriz de coordenadas, sin depender de variables
# definidas en chunks anteriores que podrían tener un orden distinto.
if (is.null(coord_comp) || nrow(coord_comp) == 0) {
  stop("coord_comp está vacío o no fue calculado. Verifica que res.statis se ejecutó correctamente.")
}
nombres_comp <- rownames(coord_comp)
if (is.null(nombres_comp)) {
  stop("coord_comp no tiene rownames con formato 'PILAR-AÑO'. Verifica la construcción de ktab_paises.")
}
pilar_comp   <- sub("-.*", "", nombres_comp)   # parte antes del guión
anio_comp    <- sub(".*-", "", nombres_comp)   # parte después del guión

df_tray <- data.frame(
  CS1   = coord_comp[, 1],
  CS2   = coord_comp[, 2],
  Pilar = pilar_comp,
  Año   = anio_comp,
  Label = paste0("P", pilar_comp, "-", anio_comp),
  stringsAsFactors = FALSE
)

df_tray$Año   <- as.integer(df_tray$Año)
df_tray$Pilar <- as.integer(df_tray$Pilar)

ggplot(df_tray, aes(x = CS1, y = CS2, color = factor(Año), label = Año)) +
  geom_path(aes(group = Pilar), linewidth = 0.8, arrow = arrow(
    length = unit(0.15, "cm"), type = "closed", ends = "last"
  )) +
  geom_point(size = 2.5, alpha = 0.85) +
  geom_text(size = 2.5, vjust = -0.7, fontface = "bold") +
  facet_wrap(~ Pilar, ncol = 3,
             labeller = labeller(Pilar = function(x) paste("Pilar", x))) +
  scale_color_manual(
    values = c("2014"="#264653","2015"="#2a9d8f","2016"="#e9c46a",
               "2017"="#f4a261","2018"="#e76f51","2019"="#c77dff"),
    name = "Año",
  ) +
  labs(
    title    = "STATIS — Trayectorias temporales por pilar",
    subtitle = "Cada faceta muestra la evolución del pilar en el espacio de compromiso",
    x        = "Componente 1 (CS1)",
    y        = "Componente 2 (CS2)",
  ) +
  theme_minimal(base_size = 10) +
  theme(
    strip.background = element_rect(fill = "#2C6E8A", color = NA),
    strip.text       = element_text(color = "white", face = "bold", size = 9),
    plot.title       = element_text(face = "bold", size = 12),
    plot.subtitle    = element_text(size = 9, color = "#555"),
    legend.position  = "bottom",
  )
```

```{r}
#| echo: false
#| label: statis-chile
#| fig-height: 6

# ── Mapa RV con Chile destacado ───────────────────────────────────────────
coord_rv  <- res.statis$RV.coo
idx_chile <- which(rownames(coord_rv) == "CHL")
idx_otros <- setdiff(seq_len(nrow(coord_rv)), idx_chile)

if (length(idx_chile) == 0) {
  warning("Chile (CHL) no encontrado. Códigos: ",
          paste(rownames(coord_rv), collapse = ", "))
} else {
  plot(coord_rv[, 1], coord_rv[, 2],
       type = "n",
       xlab = "Eje 1 — Estructura de compromiso",
       ylab = "Eje 2 — Estructura de compromiso",
       main = "Mapa RV — Similitud estructural entre países\n(Chile destacado en rojo)",
  )
  # Rejilla sutil
  abline(h = 0, v = 0, col = "grey80", lty = 2)
  # Resto de países
  points(coord_rv[idx_otros, 1], coord_rv[idx_otros, 2],
         pch = 16, col = "grey70", cex = 0.9)
  text(coord_rv[idx_otros, 1], coord_rv[idx_otros, 2],
       labels = rownames(coord_rv)[idx_otros],
       pos = 3, col = "grey50", cex = 0.55)
  # Chile
  points(coord_rv[idx_chile, 1], coord_rv[idx_chile, 2],
         pch = 19, col = "#E07B39", cex = 2.2)
  text(coord_rv[idx_chile, 1], coord_rv[idx_chile, 2],
       labels = "CHL", pos = 3, col = "#E07B39", cex = 1.0, font = 2)
  # Descripción de cuadrantes
  usr <- par("usr")
  text(usr[1] + 0.02, usr[4] - 0.01, "Economías emergentes\nmenos estables",
       adj = c(0, 1), col = "#888", cex = 0.7, font = 3)
  text(usr[2] - 0.02, usr[4] - 0.01, "Economías avanzadas\nmás estables",
       adj = c(1, 1), col = "#888", cex = 0.7, font = 3)
}
```

<div class="insight-box">
  <strong>Chile en el mapa RV:</strong> Chile aparece en una zona intermedia,
  agrupado con países como España y Portugal — economías con mercados de tamaño
  mediano y un nivel de desarrollo institucional moderadamente alto. Su posición
  relativa confirma el puesto 33° en el GCI 2019.
</div>

---

